臺灣臺北地方法院民事判決　　　　　　　　 99年度醫字第2號
原　　　告　李宜娟
訴訟代理人　葉淑珍律師
被　　　告　陳建業
訴訟代理人　繆璁律師
複代理人　　王紀東
上列當事人間請求損害賠償事件，本院於民國100年5月27日言詞
辯論終結，判決如下：
    主  文
被告應給付原告新臺幣貳拾伍萬元，及自民國九十八年六月十二
日起至清償日止，按週年利率百分之五計算之利息。
原告其餘之訴駁回。
訴訟費用由被告負擔百分之一，餘由原告負擔。
本判決原告勝訴部分得假執行。但被告如以新臺幣貳拾伍萬元為
原告預供擔保，得免為假執行。
原告其餘假執行之聲請駁回。
    事實及理由
一、原告起訴主張：原告於民國96年5月9日前往被告開設之診所
    進行醫療諮詢，向被告表示希望進行如Dean M.Toriumi論文
    （下稱系爭論文）圖24所示之手術，將原告兩側之下外軟骨
    各自輕微縫合1針，以縮小鼻頭，惟被告並未表示如依上述
    手術方式，無法達成原告所希望之鼻頭縮小效果或效果甚微
    ，更未對原告說明如要達成原告所希望之鼻頭縮小效果，必
    須以自體移植軟骨之方式，即與原告約定於96年6月15日進
    行手術（於96年6月15日，被告表示其當天已經疲累，而將
    手術改約為隔日即96年6月16日），致原告以為被告將以在
    鼻頭縫1針之方式來縮小原告鼻頭。於96年6月16日，被告將
    原告麻醉後，對原告切取鼻中膈軟骨而進行自體移植之手術
    ，因此，被告在未告知將以自體移植軟骨之方式進行手術，
    且原告亦未簽具任何同意被告對原告為自體移植手術之書面
    之情形下，即擅自切取原告之鼻中膈軟骨，致原告在不知情
    之情形下喪失此等無法回復之身體組織，嗣因術後情形不良
    ，原告向被告請求交付病歷等文件，經被告於97年12月提供
    手術示意圖，及原告於98年1月6日前往被告診所質問後，始
    知悉上情。被告所為顯然違反醫師法第12條之1、醫療法第
    63條規定之告知說明義務，侵害原告之身體自主權，並違反
    醫療契約債之本旨，原告因此受有以下損害：未經告知切
    除鼻中膈之身體組織喪失損害：包括喪失特殊工作能力（外
    派）之財產上損害新臺幣（下同）14,838,240元、精神慰撫
    金200萬元。過度切除鼻中膈造成原告受有鼻塌陷、容貌
    改變風險之精神性損害：精神慰撫金150萬元。未盡妥當
    縫合、止血及術前檢查造成原告術後嚴重蛀牙、出血不止而
    須另行就醫之損害：包括另行就醫之醫療費用2,796元、請
    假5日喪失工資或休假5日相當於工資之損害11,220元、精神
    慰撫金10萬元。未經原告同意擅自拉長原告鼻頭而須重新
    修復之損害：包括修復之醫療費用4,078元、交通費用4,310
    元、請假7日喪失工資或休假7日相當於工資之損害15,708元
    、精神慰撫金10萬元，共計18,576,982元，為此依侵權行為
    之法律關係、民法第227條、第227條之1規定，提起本件訴
    訟。並聲明：(1)被告應給付原告18,576,982元，及自起訴狀
    繕本送達之翌日起至清償日止，依週年利率百分之5計算之
    利息。(2)願供擔保，請准宣告假執行。
二、被告之抗辯：
  (一)原告於96年5月9日，拿著系爭論文慕名而來諮詢，於96年6
    月15日再次前來諮詢，被告前後花費數小時之時間進行術前
    溝通，提供被告診所以前案例，為原告講解手術方法，原告
    表示不希望術後外觀有太大的改變，最後選擇收費5萬元的
    「簡易鼻尖縮小與拉長手術」（下稱系爭手術）。96年6月
    16日中午，於原告簽妥手術同意書與合約書後，被告為原告
    進行系爭手術，手術非常成功，原告於96年6月18日回診拔
    取止血棉條，96年6月21日仍有回診，未有異狀。所異常者
    ，原告自上開回診後，即未再回診，甚且連縫線都不曾回診
    拆除，事後知悉原告竟前去三軍總醫院請證人高全祥醫師為
    其拆線，另得知原告於拆線後仍有前往高雄證人許英哲醫師
    處，要求做術後修改整復手術。
  (二)原告自承拿系爭論文前來被告診所討論鼻整形手術後，才決
    定要施作手術，而系爭論文之內容完全是在談論「以自體鼻
    中膈軟骨，來施作鼻整形手術」，被告依該論文內容所述方
    法，為原告施作系爭手術，手術完全成功後，原告竟改口稱
    只是要求「被告用針絨線在鼻頭處之軟骨上縫1針，使鼻頭
    變窄」而已，然則，若果真如此，何須大費周章的拿系爭論
    文來討論呢？若被告未盡告知義務，則雙方就系爭論文，究
    竟在討論甚麼呢？況且，若被告果真只在原告鼻頭處之軟骨
    上縫1針，而使其鼻頭變窄，則整個鼻子會變成什麼樣子呢
    ？
  (三)被告並未過度切除原告鼻中膈，原告舉韓國鄭東學醫師著作
    ，指稱取鼻中膈時至少要留下1.5公分，然則，鄭東學醫師
    著作之標準為何不得而知，但東方人之鼻中膈並非如此，據
    鄭東學醫師之老師DR.Jack P.Gunter被證9之論文著作，其
    中第227頁載明「一個切痕（incision）應該通過軟骨，約
    7-8mm，且平行於鼻中膈尾部邊緣，被取下距離上顎骨及（
    maxillary creset），也是在7-8mm的鼻中膈軟骨」等語，
    足證原告顯係引用錯誤數據。
  (四)據三軍總醫院病歷記載，原告在96年6月20日病歷，其上竟
    然有不明「鼻矽膠植入物（SILICONE IMPLANT）」之記載，
    則該物何來。本件純係原告不遵醫囑，更不願按時回診複查
    ，甚至還私自讓不知情之醫師為其拆線，足證原告空言指摘
    「被告未盡提供妥當之手術相關設備、傷口處理與照護之注
    意義務」，顯與事實不符。並聲明：(1)原告之訴駁回。(2)如
    受不利之判決，願供擔保請准宣告免為假執行。
三、兩造不爭執之事實（見醫字卷(一)第101頁背面）：
  (一)原告先後於96年5月9日、96年6月15日拿系爭論文與被告討
    論手術內容。
  (二)原告於96年6月16日至被告診所，被告為原告進行系爭手術
    ，原告於96年6月18日及96年6月21日回診。
  (三)原告術後於96年6月17日至三軍總醫院急診，但急診部醫師
    無法處理，原告另分別於96年6月18日、96年6月20日、96年
    6月21日、96年6月22日、96年7月4日至三軍總醫院看診。
  (四)原告於96年9月6日至高雄市立小港醫院接受鼻整形手術。
四、得心證之理由：
  (一)被告是否違反醫師法第12條之1、醫療法第63條規定？
  1.按醫師診治病人時，應向病人或其家屬告知其病情、治療方
    針、處置、用藥、預後情形及可能之不良反應；醫療機構實
    施手術，應向病人或其法定代理人、配偶、親屬或關係人說
    明手術原因、手術成功率或可能發生之併發症及危險，並經
    其同意，簽具手術同意書及麻醉同意書，始得為之，醫師法
    第12條之1、醫療法第63條第1項前段分別定有明文。考其立
    法意旨，係為尊重、保障病人知的權利，並使病人對病情更
    為瞭解，俾能配合治療計畫，達到治療效果，乃規定醫師有
    告知病情等事項之義務；另手術係對人體施行侵入性之醫療
    行為，本具一定程度之危險性，經由手術原因等事項之告知
    說明，可使病人得以知悉手術之成功率、風險、危險性，及
    其他可能之替代治療方案暨其利弊，以利其於評估後，決定
    是否同意進行手術。
  2.原告主張：原告向被告諮詢時，表示希望進行如系爭論文圖
    24所示之手術，將原告兩側之下外軟骨各自輕微縫合1針，
    以縮小鼻頭等語，參諸被告開庭時所稱：「…原告本來是說
    只要依某張照片縫1針讓鼻頭變小，但被告有表示原告拿來
    的是完整的1份論文…而論文內容的某1張照片（就是鼻頭縫
    1針的照片P61正面），原告要求只在鼻頭縫1針讓鼻頭變小
    …」（見醫字卷(一)第147頁），堪信為真。又被告於96年6月
    16日對原告進行之「簡易鼻尖縮小與拉長手術」，經本院詢
    及手術內容，被告陳稱：「（請說明你當天所進行的手術內
    容為何？）我先把鼻小柱打開然後把鼻中膈取出來，做鼻小
    柱的支撐，然後把兩邊下外軟骨做縫合，下外軟骨上方順便
    做了一點點修剪，因為原告覺得鼻頭較大，然後就是縫合放
    止血綿，大概花了1個多小時」、「（…請說明何謂縮小部
    分，何謂拉長部分？）鼻中膈切下來是放在鼻小柱上方，然
    後把兩邊的下外軟骨上提，中間放鼻中膈把兩邊的下外軟骨
    縫在一起，鼻頭就會縮小，同時也拉長，縮小與拉長是指同
    一件事情」（見醫字卷(二)第2頁背面），是原告原本希望進
    行之手術為「將兩側之下外軟骨各自輕微縫合1針」，而被
    告實際施作之手術則為「鼻中膈切下取出，放在鼻小柱上方
    ，作為鼻小柱的支撐，然後下外軟骨做一點修剪並上提，中
    間放鼻中膈把兩邊的下外軟骨縫在一起」，兩者顯然有所差
    距。
  3.被告辯稱：原告96年6月16日進行手術前，有簽具手術同意
    書及合約書，但原告於97年11月來要病歷時，就找不到該手
    術同意書及合約書等語，並舉證人楊雅惠（被告診所助理）
    為證，原告則主張：其並未簽具手術同意書及合約書等語。
    經本院行隔離訊問，被告及證人楊雅惠針對哪些月份之手術
    同意書不見（被告表示96年5月至7月，共3個月，證人楊雅
    惠表示96年5月至8月，共4個月）、手術同意書及合約書是
    否全部不見（被告表示手術同意書全部不見，但3位病人的
    合約書還在，證人楊雅惠表示手術同意書及合約書全部不見
    ）、何人去警局報案（依被告提出之報案三聯單係被告親自
    報案【見醫字卷(一)第41頁】，證人楊雅惠表示係其去報案）
    等問題，回答內容差異甚大（見醫字卷(二)第3、4、9頁），
    顯有可疑，何況證人楊雅惠至今仍在被告診所任職，自有迴
    護被告之可能，是證人楊雅惠之證言因有上述疑義而不足採
    信，被告復未能就「原告於進行系爭手術前，有簽具手術同
    意書」此一有利於己之事實舉證以實其說，依舉證責任分配
    之法則，已難認定原告於進行系爭手術前，確有簽具手術同
    意書。
  4.被告另陳稱：「（圖32的部分是否說明可以用肋軟骨來代替
    鼻中膈做手術？）這是一個馬來人的婦女的圖片，是用肋軟
    骨做手術，她因為還做了鼻樑她需要大量的軟骨…原告只要
    把鼻頭做小，所以我們沒有建議她花這麼多錢做這麼大的手
    術」、「…原告來找我她跟我講完她的需求，如果如她所述
    只是把鼻頭縮小我頂多收1、2萬元…」、「（如果病人要求
    單純把鼻頭縮小，然後拿1、2萬元，技術上可以做嗎？）技
    術上可以做，但是我們不會做，因為效果不好，更何況原告
    是拿論文來諮詢的…」（見醫字卷(二)第4頁正、反面），再
    徵之兩造於98年1月6日在被告診所之對話譯文，原告一再質
    疑「我當時跟你說的收縮，就是只有縫而已」、「我並沒有
    要求你把軟骨割掉啊，我告訴你把它縫起來就好了」，被告
    則回稱「這種手術一定都是這樣做的嘛！所有教科書都是這
    樣寫的」、「你找我們做這個手術，一定會這樣的啊」（見
    醫字卷(一)第179頁），是原告向被告諮詢時，既表示希望進
    行如系爭論文圖24所示之手術，將原告兩側之下外軟骨各自
    輕微縫合1針，以縮小鼻頭，縱然原告希望進行之「將兩側
    下外軟骨各自輕微縫合1針」，效果不好，無法達到縮小鼻
    頭之結果，而系爭論文另有提及之肋軟骨自體移植，因原告
    僅要縮小鼻頭，不須大量軟骨，且價格較高，不符原告需求
    ，惟有系爭手術最適合原告，但因系爭手術為「鼻中膈切下
    取出，放在鼻小柱上方，作為鼻小柱的支撐，然後下外軟骨
    做一點修剪並上提，中間放鼻中膈把兩邊的下外軟骨縫在一
    起」，與原告所希望進行之「將兩側下外軟骨各自輕微縫合
    1針」，迥然有異，被告自應向原告說明將系爭手術之實施
    方式、處置、系爭手術與「將兩側下外軟骨各自輕微縫合1
    針」兩者之差別、利弊等事項，以利原告於評估後，決定進
    行何種手術，始能認被告已盡告知義務。被告徒以原告拿系
    爭論文來諮詢，自應知悉系爭手術內容「以自體鼻中膈軟骨
    ，來施作鼻整形手術」等臆測之詞為辯，又未能提出手術同
    意書或其他足資認定原告已知悉系爭手術內容之證據為證，
    故被告違反醫師法第12條之1、醫療法第63條規定乙節，已
    堪認定。
  (二)被告是否須負損害賠償責任？賠償金額若干？
    次按違反保護他人之法律，致生損害於他人者，負賠償責任
    ，民法第184條第2項著有規定。又醫師法第12條之1、醫療
    法第63條規定，旨在尊重、保障病人知的權利，並使病人對
    病情更為瞭解，乃規定醫師負有告知義務，而對人體施行侵
    入性醫療行為之手術，本具一定程度之危險性，經由手術原
    因等事項之告知說明，可使病人得以知悉手術之成功率、風
    險、危險性，及其他可能之替代治療方案暨其利弊，以利其
    於評估後，作出是否同意進行手術之醫療選擇，是醫師法第
    12條之1、醫療法第63條規定，自屬保護病人「自主權」、
    「身體權」之法律。本件被告對原告進行系爭手術前，未依
    醫師法第12條之1、醫療法第63條規定告知原告系爭手術之
    實施方式、處置等事項，並經原告同意，簽具手術同意書，
    致原告之鼻中膈在原告不知情之狀況下遭被告切取，因而受
    有損害，兩者間並具有相當因果關係，依上規定，原告請求
    被告負侵權行為損害賠償責任，自屬有據。茲就原告之請求
    ，逐項審酌如下：
  1.未經告知切除鼻中膈之身體組織喪失損害部分：
  喪失特殊工作能力（外派）之財產上損害：
    原告主張：其任職○○○，至65歲退休為止會有約19年之外
    派期間，因被告擅自切取鼻中膈導致原告無法擔任外派工作
    ，依○○○每月外派加給計算，受有14,838,240元之損害等
    語。惟原告並未提出鼻中膈遭切取即會導致無法擔任○○○
    外派工作之證明，亦未舉證原告至退休前會有19年之外派期
    間，是原告主張受此損害，自難憑採。
  精神慰撫金：
    再按慰藉金之賠償須以人格權遭遇侵害，使精神上受有痛苦
    為必要，其核給之標準，則可斟酌雙方身分、資力與加害程
    度，及其他各種情形核定相當之數額（最高法院51年台上字
    第223號判例參照）。本件原告因被告未盡醫師法第12條之1
    、醫療法第63條規定之告知說明義務，致鼻中膈在不知情之
    狀況下遭被告切取，受此打擊，精神上必感到相當之痛苦，
    原告請求非財產上之損害，洵屬有據。本院審酌原告大學畢
    業，現任000000000，98年收入為952,935元，名
    下無不動產，被告大學畢業，擔任醫師，98年收入約255萬
    元，名下有房屋、土地，此有民事陳報狀、各類所得回繳暨
    免扣繳憑單、綜合所得稅各類所得資料清單、建物所有權狀
    、土地所有權狀在卷可憑（見醫字卷(二)第91至97頁），又被
    告雖未盡告知說明義務，但其進行系爭手術之目的係為達到
    原告所希望之鼻頭縮小之目的等一切情狀，認原告所受非財
    產上即精神慰撫金之損害為25萬元為適當，原告請求200萬
    元，核屬過高，超過部分，不能准許。
  2.過度切除鼻中膈造成原告受有鼻塌陷、容貌改變風險之精神
    性損害部分：
    原告主張：為防止過度切取鼻中膈，導致日後有塌鼻之風險
    ，醫學實務上必須保留鼻中膈上部及尾端部位至少1.5公分
    ，被告於系爭手術僅保留0.8公分，自有不當，故請求精神
    慰撫金150萬元等語，並提出韓國鄭東學醫師之著作為證。
    惟經詢問對該書見解之意見，證人許英哲（高雄市立小港醫
    院醫師）表示：「我看過有書寫1.5公分也有寫1.0公分也有
    寫0.8公分，這僅能代表寫這本書醫生的意見，同樣的東西
    不同人就會有不同作法」（見醫字卷(二)第7頁），證人高全
    祥（三軍總醫院醫師）表示：「這只是個參考，因為每人的
    鼻中膈大小厚度不一樣，結構、強度不一樣，所以我們在手
    術上會加上手術醫師的專業判斷，因為有些人鼻子很小很塌
    ，鼻中膈就很小，要因每個人不同的狀況而定」（見醫字卷
    (二)第128頁背面），是依現有證據，不能僅以被告保留原告
    0.8公分鼻中膈，即遽謂原告因之受有鼻塌陷、容貌改變之
    風險，原告於此主張，並不足取。
  3.未盡妥當縫合、止血及術前檢查造成原告術後嚴重蛀牙、出
    血不止而須另行就醫之損害部分：
    原告主張受有另行就醫之醫療費用2,796元、請假5日喪失工
    資或休假5日相當於工資之損害11,220元、精神慰撫金10萬
    元等損害。惟證人高全祥醫師到庭證稱：「（就你當時的判
    斷鼻頭收縮手術後的縫合及處理，有無疏失之處？）沒有明
    顯的疏失，因為一般傷口明顯腫脹1至2週，要大約2個月才
    能大部分消腫，在學理上甚至要1年以上才能完全消腫，當
    時沒有持續性的出血」（見醫字卷(二)第128頁），是尚難以
    原告傷口有出血之情形，即認被告手術後的縫合及處理有疏
    失。此外，原告並未就系爭手術造成原告術後嚴重蛀牙乙節
    舉證證明，故原告上開主張，亦非可採。
  4.未經原告同意擅自拉長原告鼻頭而須重新修復之損害：
    原告主張受有修復之醫療費用4,078元、交通費用4,310元、
    請假7日喪失工資或休假7日相當於工資之損害15,708元、精
    神慰撫金10萬元等損害。然證人許英哲醫師到庭證稱：「（
    就你的觀點之前的手術有無問題？）坦白說我是認為沒有什
    麼大問題」、「（當初為何決定要再動你剛才說的那個手術
    ？）因為一般如果不開刀形狀就是這樣，如果她不喜歡這個
    形狀要改變就必須要再動1次手術」（見醫字卷(二)第6頁），
    故依現有證據，不能認定原告有再至高雄市立小港醫院接受
    鼻整形手術之必要性，是原告就此主張，尚屬無據。
  5.綜上，原告得請求被告賠償之金額為25萬元。又本院既已認
    定被告應依民法第184條第2項規定負損害賠償責任，則被告
    是否應依民法第227條、第227條之1規定負不完全給付損害
    賠償責任，即與本件判決結果無影響而無探究之必要，併此
    敘明。
五、從而，原告依民法第184條第2項規定，請求被告應給付原告
    25萬元，及自起訴狀繕本送達之翌日即98年6月12日起至清
    償日止，按週年利率百分之5計算之法定遲延利息，為有理
    由，應予准許，逾此部分之請求，即屬無據，應予駁回。
六、本件判決所命被告給付之金額未逾50萬元，本院就原告勝訴
    部分，應依民事訴訟法第389條第1項第5款之規定，依職權
    宣告假執行，此部分原告雖陳明願供擔保聲請宣告假執行，
    然其聲請僅係促使法院為職權之發動，爰不另為假執行准駁
    之諭知，又被告陳明願供擔保請准聲請宣告免為假執行，核
    無不合，爰酌定相當之擔保金額，予以准許。至原告敗訴部
    分，其假執行之聲請失所附麗，應予駁回。
七、本件事證已臻明確，兩造其餘攻防方法及所提證據，業經審
    酌，核與本件判決結果無影響，爰不逐一論述，併此敘明。
八、據上論結，本件原告之訴一部為有理由，一部為無理由，依
    民事訴訟法第79條、第389條第1項第5款、第392條第2項，
    判決如主文。
中    華    民    國    100    年    6    月    24    日
                  民事第六庭法  官  張文毓
以上正本係照原本作成。
如對本判決上訴，須於判決送達後20日內向本院提出上訴狀（須
附繕本）。
如委任律師提起上訴者，應一併繳納上訴審裁判費。
中    華    民    國   100    年    6     月    24    日
                              書記官  賴敏慧